臺灣臺北地方法院民事判決　　　　　　 95年度簡上字第160號
上　訴　人　丙○○
被上訴人　　甲○○
訴訟代理人　乙○○
上列當事人間請求損害賠償事件，上訴人對於民國95年1月20 日
本院新店簡易庭94年度店簡字第1789號第一審判決提起上訴，本
院於民國96年11月14日言詞辯論終結，判決如下：
    主  文
原判決關於駁回上訴人後開第2項之訴部分，並訴訟費用之裁判
廢棄。
廢棄部分，被上訴人應給付上訴人新台幣壹拾貳萬伍仟元。
其餘上訴駁回。
第一、二審訴訟費用由被上訴人負擔二分之一，餘由上訴人負擔
。
    事實及理由
一、上訴人主張：上訴人向訴外人楊永桂承租台北市○○區○○
    路2段60號3樓房屋（下稱系爭房屋），因系爭房屋同棟之60
    號及62號1樓房屋漏水需要抓漏，訴外人楊永桂即請被上訴
    人至系爭房屋拆除廁所馬桶及馬桶下平台抓漏，抓漏結果發
    現並非系爭房屋漏水，而係隔壁62號3樓房屋漏水，之後被
    上訴人把馬桶裝回，但並未將平台回復原狀，致系爭房屋發
    生漏水現象，造成上訴人畫作「歲月」（下稱系爭畫作）受
    損，有建築師公會鑑定報告可證，又其原本起訴向房東楊永
    桂請求損害賠償，於民國（下同）93年12月23日收到台灣台
    北地方法院92年度訴字第3726號判決時（下稱前案訴訟），
    始知賠償義務人為被上訴人，故上訴人於94年9月20日對被
    上訴人提起本件訴訟並未罹於時效，爰依民法第184條、第
    215條規定，請求被上訴人賠償畫作折損費用、民事訴訟裁
    判費、鑑定費、鑑價費、車馬費、清洗修復費、利息損失等
    共新台幣（下同）25萬元（明細及金額如附表所示），並提
    出台北市建築師鑑定報告書、照片2幀、中華民國畫廊協會
    鑑價報告書、費用明細表、台北地方法院92年度訴字3726號
    民事判決、支付命令聲請狀等影本各1件為證。
二、被上訴人則以：本件係上訴人之房東楊文桂委託被上訴人修
    理房屋漏水，上訴人向房東楊文桂求償未果轉向被上訴人求
    償，顯屬無理。又被上訴人當天修繕完畢，經上訴人檢驗滿
    意後才離去，若未修妥應該1、2天後就會漏水，不可能10天
    以後才漏水。而建築師公會鑑定是浴缸本身漏水，非馬桶漏
    水，且由建築師公會鑑定並不合理，應通知水電公會共同鑑
    定始為公允。此外，被上訴人從未見過上訴人所稱之畫作，
    且施工前、施工後上訴人自已的畫作置於自己所承租的屋內
    ，只有上訴人可以任意移動，上訴人有保管的責任，怎可推
    給施工之工人，且不論漸形成水漬或大水漬，上訴人均應注
    意才對。另上訴人索賠項目內清洗畫作費用5-10萬元，均未
    列收據，又此數目不確定，顯見上訴人不夠實在，有作假之
    嫌。又本件上訴人之侵權行為損害賠償請求權已罹於時效而
    消滅，被上訴人爰依法主張之等語，資為抗辯。
三、本件原審對於上訴人之請求，判決上訴人全部敗訴，上訴人
    全部聲明不服，求為：(一)原判決廢棄。(二)被上訴人應給付上
    訴人新台幣（下同）25萬元。被上訴人則聲明：上訴駁回。
四、查被上訴人經訴外人楊永桂通知而於91年12月16 日至系爭
    房屋拆除廁所馬桶及馬桶下平台抓漏，之後被上訴人將馬桶
    裝回，但未將平台回復原狀等情，為兩造所不爭執，自堪信
    為真實。上訴人主張被上訴人因施工不慎漏水導致系爭畫作
    受損、應負損害賠償責任，被上訴人則以前詞置辯，是以本
    件爭點在於：(一)上訴人侵權行為損害賠償請求權是否已罹於
    消滅時效？(二)系爭畫作受損與被上訴人拆除馬桶下平台有無
    因果關係？被上訴人是否有故意過失？(三)上訴人得請求賠償
    之金額為何？茲分述如下：
  (一)上訴人侵權行為損害賠償請求權是否已罹於消滅時效？
    按關於侵權行為損害賠償請求權之消滅時效，應以請求權人
    實際知悉損害及賠償義務人時起算，非以知悉賠償義務人因
    侵權行為所構成之犯罪行為經檢察官起訴，或法院判決有罪
    為準；又民法第197條第1項所謂請求權人知有損害，非僅指
    單純知有損害而言，其因而受損害之他人行為係屬侵權行為
    ，亦須一併知之，若僅知受損害及行為人，而不知其行為係
    屬侵權行為，則無從本於侵權行為請求賠償，時效即無從進
    行，最高法院72年台上字第738號判例、85年度台上字第292
    3號判決可資參照。本件上訴人雖於91年12月26日即已發現
    室內漏水畫作受損之事實，並知悉當時抓漏者為被上訴人，
    然對於室內漏水與被上訴人施工行為間是否有因果關係，非
    待專業機關鑑定無從確認，因此本件侵權行為請求權時效，
    應自專業機關鑑定報告結果作成時起算，而上訴人對訴外人
    楊永桂請求損害賠償事件中，本院曾請建築師公會鑑定，該
    建築師公會鑑定報告係於93年5月17日送達本院，並經本院
    通知上訴人閱卷等情，業據本院調閱92年度訴字第3726號卷
    宗審閱無誤，足見被上訴人至遲於93年5月底已知悉被上訴
    人為賠償義務人，自該時點起算2年請求權時效，至95年5月
    始時效消滅，上訴人於94年9月20日提起本件訴訟，其請求
    權尚未罹於消滅時效，被上訴人前開置辯委無足採。
  (二)系爭畫作受損與被上訴人拆除馬桶下平台有無因果關係？被
    上訴人是否有故意過失？
    (1)被上訴人雖辯稱修好後系爭房屋並無漏水、上訴人主張畫
      作因漏水受損顯係杜撰云云，惟證人陳鏡元於前案訴訟結
      證稱：其於91年12月15日至上訴人家，並未看到系爭房屋
      何處漏水，當時廁所馬桶下有一平台等語，證人高豐昌於
      前案訴訟證稱：其於九十一年聖誕節前後至系爭房屋，當
      天廁所地板潮濕，有水滲進來，從房間到儲藏室到走道，
      其有幫上訴人用紙板擋水，並聽到上訴人打電話給房東表
      示房屋滲水很厲害，上訴人的畫作都被滲水弄濕，其有看
      到上訴人放畫作之房間滲水等語（見92年度訴字第3726號
      卷第127頁、第129至13 0頁），足見被上訴人施工後系爭
      房屋確實有漏水現象並損及系爭畫作，其上開置辯並不足
      信。
    (2)再者，上訴人對訴外人楊永桂請求損害賠償事件中，對於
      系爭房屋漏水原因曾經法院囑託建築師公會鑑定，其結果
      為：「申請人告知91年12月16日上午，水電工拆除外側之
      馬桶及平台（照片2），發現共用牆一直滲水，造成地板
      很濕。91年12月26日中午發現浴室外走道有水（照片19、
      20）。經所有權人及申請人，同意雇工拆除浴缸下方之磚
      牆（照片13），發現隔間磚牆面上潮濕（照片15），另一
      側牆腳當時現狀（照片17）。之後，於浴缸下方澆水（照
      片16），發現有積水現象，經十分鐘後，另一側牆腳開始
      有滲水現象發生（照片18）。經研判，係因外側馬桶及平
      台拆除後，致使原馬桶及平台的積水滲至浴缸下方，又因
      隔牆為紅磚牆，僅外層有水泥粉刷並未施作防水層，致使
      積水滲出牆外，形成走道積水，造成房屋漏水情形。」，
      此有該會93年5月17日93（十三）鑑字第五八四號鑑定報
      告書可稽。且鑑定人蘇金鐸建築師並到院結證稱：抓漏時
      將系爭房屋廁所馬桶下平台拆除時，其內所含積水會滲到
      浴缸下方，且因隔牆為磚造，可能會導致62號3樓房屋廁
      所內之積水滲至系爭房屋，因平台地勢較低，廁所排水孔
      較高，將系爭房屋廁所馬桶下平台拆除時，其內所含積水
      不會從排水孔流出。且施工時間短暫，拆除時水雖有可能
      會流至排水孔，一旦平台拆除完畢，該位置地坪較低，如
      未做好防水，水還是可能蓄積在該處（見92年度訴字第
      3726號卷第209至211頁），鑑定人蘇毓德建築師亦結證稱
      ：系爭房屋廁所馬桶下原平台拆除時是否會導致62號3樓
      廁所內之積水滲至系爭房屋造成漏水，跟據我們判斷是有
      可能，如鑑定報告編號二照片所示，平台拆掉後下方兩格
      磁磚是新貼的，照施工慣例平台應為泥沙、碎磚頭，像海
      綿一樣可以吸住滲水，平台一旦拆除，沒有東西可以吸住
      滲水，就有可能會加速滲水，並且流到隔壁去。鑑定報告
      編號十三號照片浴室左側牆壁，即為原告（即本件上訴人
      ）主張滲水之牆壁，右側牆壁為與廁所相鄰之牆壁，鑑定
      時系爭房屋已半年無人居住，撬開浴缸下方磁磚如編號14
      號照片，發現下方有水漬如編號15號照片，在浴缸下方澆
      水如編號16號照片，浴缸左側牆壁即發生滲水如編號18號
      照片，所以推論馬桶下平台拆除後滲水透過與浴室相鄰之
      牆壁，加上浴缸本身滲水，就一起流到浴缸左側牆壁造成
      滲水等語甚明（見92年度訴字第3726號卷第213頁），足
      見上訴人主張系爭畫作受損，與被上訴人拆除廁所馬桶下
      平台導致漏水間，有因果關係存在等語，堪信為真實。又
      建築師公會及該公會之鑑定人員對於房屋漏水原因具有專
      業知識，其所為之鑑定報告及證詞應屬可信，被上訴人辯
      稱其等鑑定不可採信云云，顯屬無據。
    (3)被上訴人自承其從事水電修繕從學徒至師傅已35載（見原
      審卷第37頁），顯見其處理抓漏經驗豐富，對於馬桶下平
      台有吸住滲水防止水外漏之功能應知之甚詳，然其竟於拆
      除馬桶及馬桶平台抓漏後，僅將馬桶裝回而未將平台回復
      原狀，對於系爭房屋漏水顯有過失甚明，自應負損害賠償
      之責。
  (三)上訴人得請求賠償之金額為何？
    上訴人主張其受有附表所示之損害共25萬元等語，經查：
    (1)系爭畫作因淹水留下污痕，減損價值5萬元等情，有中華
      民國畫廊協會藝術品鑑價意見書附卷可參（見原審卷第15
      頁），此為上訴人因本事件所受損害。又上訴人為鑑定畫
      作減損價值支出鑑價費5,000元，有匯款回條附卷可參（
      見原審卷第23頁），並經本院函詢中華民國畫廊協會確認
      屬實，有中華民國畫廊協會96年10月11日（96）畫協字第
      96023號函附卷可參，另上訴人為確認本件漏水原因支出
      鑑定費7萬元，有台北市建築師公會函及統一發票在卷可
      佐（見原審卷第20至22頁），均為上訴人為實現損害賠償
      債權所支出之必要費用，且係被上訴人之侵權行為所引起
      ，自得請求被上訴人賠償。至被上訴人雖辯稱上訴人應注
      意畫作之保管云云，然系爭房屋開始漏水時上訴人並不在
      屋內，係中午返家後始發現積水浸濕畫作（見上訴人準備
      五狀），自無法期待其於開始漏水時將畫作移除，被上訴
      人主張上訴人與有過失云云，並不足採。
    (2)至上訴人請求被上訴人賠償前案訴訟所支出之民事訴訟裁
      判費13,200元、郵票340元、證人旅費530元、1060元、追
      加裁判費2,100元、車馬費52,000元云云，惟此乃上訴人
      為向訴外人楊永桂實現損害賠償債權所支出之訴訟費用，
      與被上訴人無關，自不得請求被上訴人賠償。又上訴人請
      求系爭畫作清洗修護費及美國來回運費共5萬元云云，惟
      中華民國畫廊協會鑑定所稱「畫作減損約5萬元」，係指
      系爭畫作於修復前估價需5萬元修復費（見見中華民國畫
      廊協會96年10月11日（96）畫協字第96023號函），而本
      院既已判命被上訴人應予賠償，即已彌補上訴人系爭畫作
      折價之損害，上訴人自不得再請求清洗修復費用及美國來
      回運費。另上訴人主張支出畫作鑑價運費3,000元（永和
      至忠孝東路發財車兩趟），並未提出證據證明確實有此筆
      支出，又請求被上訴人賠償銀行借貸10萬元利息損失
      9,290 元，均與本件侵權行為無相當因果關係，其主張並
      無理由，不應准許。
五、綜上所述，系爭畫作受損與被上訴人施工不慎有因果關係存
    在，且係因被上訴人過失所致，從而上訴人依侵權行為之法
    律關係，請求被上訴人賠償12萬5,000元（計算式：50,000
    （系爭畫作減損價值）＋70,000（建築師公會鑑定費）＋
    5,000（畫作鑑定費）＝125,000），為有理由，應予准許，
    逾此部分之請求為無理由。原審就上開應准許部分為上訴人
    敗訴之判決，自有未洽，上訴意旨就此部分指摘原判決不當
    ，求予廢棄改判，為有理由，爰由本院予以廢棄改判如主文
    第2項所示。至於上訴人之請求不應准許部分，原判決為上
    訴人敗訴之判決，理由雖有不同，但結論並無二致，上訴意
    旨求予廢棄改判，為無理由，應駁回其上訴。
六、本件事證已臻明確，兩造其餘攻擊防禦方法，於本判決結果
    不生影響，爰不一一論述，併此敘明。
七、據上論結，本件上訴為一部有理由，一部無理由，依民事訴
    訟法第436條之1第3項、第450條、第449條第2項、第79條，
    判決如主文。
中　　華　　民　　國　　96　　年　　11　　月　　28　　日
        刑事第五庭    審判長法　官　翁昭蓉
                            法　官　林妙黛
                            法　官　蔡如琪
以上正本係照原本作成
本件不得上訴
中　　華　　民　　國　　96　　年　　11　　月　　28　　日
                            書記官  林孔華
